臺灣新北地方法院民事判決
110年度訴字第2385號
原      告  莊易晉  


訴訟代理人  黃泓勝律師
被      告  林莊秀美
訴訟代理人  吳忠德律師
上列當事人間請求返還不當得利事件，經本院於民國111年6月9
日言詞辯論終結，判決如下：
    主  文
一、被告應給付原告新臺幣壹佰柒拾玖萬玖仟零捌拾陸元。
二、原告其餘之訴駁回。
三、訴訟費用由被告負擔百分之九十四，餘由原告負擔。
四、本判決第一項於原告以新臺幣陸拾萬元供擔保後，得為假執
    行。
    事實及理由
壹、程序方面：
    按訴狀送達後，原告不得將原訴變更或追加他訴，但擴張或
    減縮應受判決事項之聲明者不在此限，民事訴訟法第255條
    第1項第3款定有明文。經查，本件原告原起訴時訴之聲明為
    ：被告應給付原告新臺幣（下同）190萬元。嗣於民國111年
    4月7日以民事準備書㈡狀變更聲明為原告主張㈢所載（見本院
    卷第155頁）。經核原告上開訴之變更，僅係原聲明之減縮
    ，依首揭規定，應予准許。
貳、實體方面：
一、原告主張：
  ㈠原告為被繼承人韓莊慎之孫姪，被告則為韓莊慎之胞妹。韓
    莊慎於民國110年3月30日死亡，被告雖為韓莊慎之唯一繼承
    人，然與韓莊慎並無往來，韓莊慎生前均為原告照顧，韓莊
    慎並立有遺囑，指定於辦理其後事後之存款餘額捐贈予臺北
    縣愛維養護中心。是兩造於110年4月19日至國稅局辦理完稅
    證明後，於同日就韓莊慎之遺產訂立遺產分配協議書（下稱
    系爭協議書），依系爭協議書第1條約定，被告同意韓莊慎
    遺產動產部分扣除支付醫療費用及往生相關費用後之餘額，
    支付被告10萬元後，全數交由原告處理；被告並同意拋棄其
    他遺產繼承權利，不向法院主張其特留分。是被告自應受系
    爭協議書內容所拘束。
　㈡詎被告未依約履行，逕行提領韓莊慎位於中華郵政股份有限
    公司之三重正義郵局存款共189萬9086元，是扣除系爭協議
    書約定被告應領取之10萬元後，被告應給付原告179萬9086
    元。又韓莊慎另遺有華南商業銀行之活期存款1萬652元，依
    系爭協議書第2、3條約定，被告亦應交付原告。為此，爰依
    系爭協議書之約定向被告請求給付如訴之聲明。
  ㈢聲明：
　⒈被告應給付原告179萬9086元。
　⒉被告應協同原告向華南商業銀行領取被繼承人韓莊慎所遺1萬
    652元之活期存款本息。
　⒊第一項聲明，原告願供擔保請准宣告假執行。
　⒋訴訟費用由被告負擔。　
二、被告抗辯：
  ㈠被告是韓莊慎之唯一繼承人，且未向法院聲明拋棄繼承，自
    得依法繼承取得韓莊慎所留遺產。原告並非韓莊慎之繼承人
    ，僅係受遺贈人，且依韓莊慎所立遺囑，其遺贈予原告之標
    的僅限於韓莊慎所遺留之不動產部分，亦即新北市○○區○○街
    00號4樓之房屋及坐落之土地。而被告也已經應原告的要求
    ，已於110年4月19日協同辦理上開不動產之所有權移轉登記
    ，將上開房地移轉登記予原告。是原告就韓莊慎所遺留之遺
    產，除上開房地外，別無繼承權或所有權。
  ㈡兩造固然簽訂系爭協議書，然依兩造嗣後對話，可知被告該
    時並不知悉韓莊慎遺留之具體金額，則兩造並未對雙方互負
    債務內容之必要之點確定，且就系爭協議書之形式上觀察，
    僅約定被告將韓莊慎遺產的動產部分由原告「處理」，並無
    約定被告應給付原告179萬9086元之義務，亦未約定被告應
    陪同原告領取韓莊慎所遺活期存款本息之作為義務，是兩造
    並無意思表示之合致，難認系爭協議書已成立，系爭協議書
    亦非屬債務拘束契約，故原告起訴請求並無依據。
  ㈢原告隱瞞韓莊慎遺產之動產金額，致使被告之特留分受有侵
    害，故被告依法得行使特留分扣減權，且該扣減權具有物權
    效力，使特留分受侵害部分失其效力，故系爭協議書之內容
    違反強行規定，應認無效。
  ㈣並聲明：原告之訴駁回。訴訟費用由原告負擔。
三、本件經協商整理兩造不爭執之事實：
  ㈠被繼承人韓莊慎於110年3月30日死亡，被告為其胞妹，為韓
    莊慎之唯一繼承人。韓莊慎則為原告爺爺之妹，為原告姑婆
    ，生前為原告所照顧。
　㈡韓莊慎生前立有遺囑1份（見本院110年度重司調字第138號卷
    第17頁）。
　㈢兩造於韓莊慎死亡後，另簽立遺產分配協議書（見同上司調
    卷第13頁）。
　㈣系爭協議書上被告之簽名及印文為真正。
　㈤被告於110年5月10日已領取韓莊慎之遺留之中華郵政存款189
    萬9086元（見本院卷第135頁）。
　㈥韓莊慎所遺存款，除上開中華郵政存款外，另有華南商業銀
    行活期存款1萬652元，尚未領取（見本院卷第69頁）。
四、原告主張兩造已簽訂系爭協議書，被告即應受該協議書之拘
    束，扣除被告可領取之10萬元後，應將已領取之中華郵政存
    款179萬9086元給付予原告，並協同辦理將韓莊慎遺留於華
    南銀行存款1萬652元提領並交付，惟被告否認其受系爭協議
    書之拘束，並抗辯系爭協議書為無效，是就系爭協議書之效
    力，判斷如下：
　㈠按繼承，因被繼承人死亡而開始，民法第1147條定有明文。
    是被繼承人韓莊慎於110年3月30日死亡，斯時其繼承人林莊
    秀美即開始繼承，並依同法第1148條第1項規定，除民法另
    有規定外，自繼承開始時，承受被繼承人韓莊慎財產上之一
    切權利、義務，首應敘明。
　㈡系爭協議書並非無因性債務拘束契約
　⒈原告援以兩造嗣後所簽訂之系爭協議書，並主張系爭協議書
    屬無因性債務拘束契約，被告即應受契約之拘束等語。然按
    ，基於契約自由原則，當事人於不背於法律強行規定或公序
    良俗的範圍內，固得訂立無因契約（德國民法稱為債務拘束
    ）。當事人訂立債務拘束契約之目的，在於不受原因行為之
    影響，尤其是避免原因行為的抗辯，交易上自有其需要（參
    照王澤鑑教授著，債法原理，第一冊：基本理論，債之發生
    ，第142、143頁，1999年10月增訂版）。惟債務人所訂立之
    契約，是否為債務拘束而為無因契約，仍須探求當事人立約
    時之真意，並通觀契約全文，斟酌訂立契約當時及過去之事
    實、交易上之習慣等其他一切證據資料，本於經驗法則及誠
    信原則，從契約之主要目的及經濟價值作全盤之觀察，以為
    其判斷之基礎，不能徒拘泥字面或截取書據中一二語，任意
    推解致失其真意。
　⒉查，系爭協議書開宗明義即載明「遺產分配協議書」，首段
    即記載「立協議書人莊易晉（下稱甲方）與林莊秀美（下稱
    乙方），雙方就韓莊慎女士於民國110年3月30日往生後遺產
    分配處理事宜，達成協議如下：」，再於第1條約定「甲方
    同意依韓莊慎女士遺囑動產部分扣除支付醫療費用及往生相
    關費用後之餘額，支付予乙方韓莊慎女士往生後所剩遺產新
    臺幣十萬元整，於協議書簽立後，辦理定期存款解除提領出
    來，並完成過戶手續後支付之」，第2條則約定「乙方同意
    拋棄其他遺產（含動產與不動產）繼承權利，不得另行向法
    院主張其特留分，並無條件配合甲方辦理遺產繼承等後續相
    關必要手系」，第3條約定「為保障甲方權利，乙方同意依
    前揭方式取得款項後，所餘動產部分全數依遺囑所述全權由
    甲方處理，乙方事後不得另行提出任何異議或要求」（見同
    上司調字卷第13頁）。
　⒊被繼承人韓莊慎確實於99年定立遺囑，且對於其死亡後所遺
    存款部分，擬定於支付喪葬費用後，餘數予以捐贈第三人，
    此已說明如上，又觀諸系爭協議書，其中已明確載明係就韓
    莊慎所遺留之遺產所為之分配約定，亦即，兩造之權利義務
    關係並非毫無原因的債務承認或債務承擔，而係基於韓莊慎
    遺產分配之原因而來，且審酌兩造均非法律專業人士，於簽
    訂系爭協議書時，衡情並無排除韓莊慎遺產之分配，而僅有
    使被告債務拘束之認識，是兩造所簽訂之系爭協議書並非無
    因性債務拘束契約，原告此部分之主張，並無理由。
　㈢系爭協議書屬債權契約而有效，原告得依系爭協議書請求被
    告交付179萬9086元
　⒈又按遺囑自遺囑人死亡時發生效力，民法第1199條定有明文
    。另遺囑人得以遺囑指定遺囑執行人，或委託他人指定之；
    受前項委託者，應即指定遺囑執行人，並通知繼承人，同法
    第1209條亦有明文。查，被繼承人韓莊慎於99年1月25日立
    有代筆遺囑，此為兩造所不爭執，又觀諸該遺囑除就不動產
    部分載明由原告為受遺贈人外，就動產部分，亦載明「1.華
    南銀行北三重分行...2.三重正義郵局帳號...3.三重正義郵
    局定存單號碼...。右述郵局、銀行等之活、定期存款，俟
    本人終老後，辦妥所有後事後，如有剩餘款項，不論多少，
    全部捐贈予臺北縣愛維養護中心續做慈善公益事業，並指定
    由王素琴為捐贈執行人」，此有韓莊慎所擬之遺囑附卷可憑
    （見同上司調卷第17至18頁）。又原告對於其所提出上開遺
    囑，自陳確實載有動產部分之遺囑執行人王素琴，並陳述該
    人與被繼承人同為慈濟師姐，原告先前曾請王素琴說服被告
    將款項取回，但王素琴不肯等語（見本院卷第152頁），又
    被告於言詞辯論終結前，對於此部分之事實，亦未有何爭執
    ，是被繼承人韓莊慎就其遺留存款的管理已指定第三人王素
    琴為遺囑執行人之事實，應堪認定。
　⒉再遺囑執行人有管理遺產，並為執行上必要行為之職務。遺
    囑執行人因前項職務所為之行為，視為繼承人之代理。繼承
    人於遺囑執行人執行職務中，不得處分與遺囑有關之遺產，
    並不得妨礙其職務之執行，民法第1215條、第1216條分別定
    有明文。又遺產管理人與遺囑執行人，兩者於現行法上係屬
    不同之概念，遺囑執行人僅對於遺囑有關之遺產，有管理處
    分權。準此，依上開韓莊慎所立之遺囑，其中動產部分所遺
    留之存款遺產，其管理、處分權應歸屬於遺囑執行人王素琴
    。
　⒊然債權債務之主體，應以締結契約之當事人為準。又債權契
    約為負擔行為，不以負擔義務者對標的物具有處分權為必要
    ，無處分權人所訂立之債權契約，並不因其欠缺對標的物之
    處分權而影響該契約之效力。而民法第118條所謂無權利人
    就權利標的物所為之處分，經有權利人之承認始生效力者，
    僅指處分行為而言，並不包括負擔行為在內。經查，原告於
    本件訴訟主張其係依系爭協議書約定內容而為請求，是兩造
    均非韓莊慎上開存款遺產之遺囑執行人，就遺產中之存款部
    分均無管理、處分之權，然兩造所簽訂之系爭協議書係屬債
    權契約，依據上開說明，系爭協議書並不因兩造欠缺對遺產
    存款之處分權，而影響系爭協議書之效力。是原告主張兩造
    所簽署之系爭協議書為有效，被告既簽署系爭協議書，並約
    定「取得款項後，所餘動產部分全數依遺囑所述全權交由甲
    方（按即原告）處理」，則被告自應受該債權契約即系爭協
    議書所拘束，原告依系爭協議書第3條之約定，請求被告交
    付所取得之韓莊慎遺產中中華郵政存款遺產179萬9086元，
    即有理由。
　⒋至被告抗辯其於簽訂系爭協議書時，並不知悉韓莊慎所遺留
    之存款具體數額，亦未明訂被告應交付179萬9086元，且由
    嗣後兩造對話內容，難認被告已與原告達成交付179萬9086
    元之合意等語。然被告簽訂系爭協議書之際，已知韓莊慎死
    亡且遺留有存款遺產之事實，否則即無由與原告簽訂系爭協
    議書，又系爭協議書既已明確約定並記載「甲方（按即原告
    ）同意...支付予乙方（按即被告）往生後所剩遺產十萬元
    」、「乙方同意...所餘動產部分全數依遺囑所述全權由甲
    方處理」，顯見無論被告該時是否知悉具體之存款遺產數額
    ，均是同意從韓莊慎之遺產中取得10萬元後，其餘數額交由
    原告處理，被告得知遺產具體數額與否，乃其作成同意交付
    意思表示之動機而已，無礙兩造間就存款遺產之保管人已達
    成合意之事實。另被告抗辯依兩造嗣後對話內容（見本院卷
    第167至170頁）可認兩造就系爭協議內容並無合意等語，然
    觀諸上開對話內容，乃被告對於僅從存款遺產中分得10萬元
    一事提出異議，難以此推論兩造先前就系爭協議內容未達成
    合意，是被告此部分抗辯，並無理由。
　⒌被告另抗辯縱系爭協議書有效，然兩造所約定者為存款由甲
    方「處理」，並未約定「給付」，而該「處理」應認是原告
    代理被告之意，被告亦可撤銷代理行為等語。然觀諸兩造LI
    NE對話，原告尚且向被告稱「姑婆十六號我休假再麻煩跟我
    跑流程」，又被告亦曾向原告稱「昨天姑婆合（和）你談的
    錢你會給我嗎？」（見本院卷第45頁），再佐以兩造嗣後對
    話內容，原告稱「現在的問題是她說要捐出去，這錢的問題
    是她要捐出去」、「她是交待一個師姐過來處理，所以這錢
    只有她能動而已」，被告則稱「你阿嬤既然說要捐出去，這
    樣叫那三個人來辦一辦」、「當初我不知道她有多少啊」（
    見本院卷第168頁），顯見被告簽署系爭協議書之時，主觀
    上已同意自韓莊慎存款遺產中取得10萬元，且無授權原告為
    其辦理遺產繼承之意，再者，由兩造簽署之系爭協議書內容
    既已約定「全數依遺囑所述全權由甲方處理」，再參以兩造
    所約定者，即被告領取韓莊慎所遺存款後，該存款後續再依
    韓莊慎遺囑內容進行捐贈程序之意，是堪認兩造真意即是被
    告將所領取之款項給付予原告，原告始有可能為後續之捐贈
    程序。是被告抗辯系爭協議書中約定之「處理」為原告代理
    被告之意等語，與兩造簽訂系爭協議書時之真意不符，並非
    可採。
　⒍又被告抗辯系爭協議書侵害民法第1223條所定之被告特留分
    ，而違反強行規定，應屬無效等語。而按被繼承人因遺贈或
    應繼分之指定超過其所得自由處分財產之範圍，而致特留分
    權人應得之額不足特留分時，特留分扣減權利人得對扣減義
    務人行使扣減權，是扣減權在性質上屬於物權之形成權，經
    扣減權利人對扣減義務人行使扣減權者，於侵害特留分部分
    ，即失其效力，固然有最高法院81年台上字第1042號判決先
    例，然其所指者，乃特留分扣減權利人已對扣減義務人行使
    扣減權，其侵害特留分部分之遺贈或應繼分指定始屬無效情
    形。查本件依系爭協議書第2條約定「乙方同意拋棄其他遺
    產（含動產與不動產）繼承權利，不得另行向法院主張其特
    留分」，顯見被告該時並未行使其特留分之扣減權，又被告
    未拋棄繼承，於繼承開始時，韓莊慎之存款遺產已為被告所
    有，被告自得行使其財產上之權利，或不予行使其特留分之
    權利，而與原告就其所繼承之存款遺產另為約定。是被告既
    就其所繼承之存款遺產與原告約定其拋棄繼承權利，且不主
    張其特留分，並約定所餘動產部分交由原告處理，被告就其
    所繼承之存款遺產與原告另為約定，自無違反強行規定之處
    ，是被告此部分之抗辯並無理由。
　⒎綜上，被告於繼承開始時即繼承韓莊慎所遺之存款，雖原告
    非存款遺產之遺囑執行人，然被告與原告簽訂之系爭協議書
    屬債權契約，所約定之負擔行為仍屬有效，原告主張依系爭
    協議書請求被告交付179萬9086元為有理由。
　㈣原告請求被告偕同辦理向華南商業銀行領取被繼承人韓莊慎
    所遺1萬652元存款部分，並無理由　
　⒈查系爭協議書第1條所為之約定文字為「甲方同意依韓莊慎女
    士遺囑動產部分扣除支付醫療費用及往生相關費用後之餘額
    ，支付予乙方韓莊慎女士往生後所剩遺產新臺幣十萬元整，
    於協議書簽立後，辦理定期存款解除提領出來，並完成過戶
    手續後支付之」，則由上開約定文字既載「甲方同意...支
    付」，堪認此條項約定者為原告的給付義務，亦即在被告將
    定期存款解除提領出來，且完成過戶手續後，原告即從所取
    得之存款遺產中交付10萬元予被告之意，此相對於系爭協議
    書第3條約定被告之給付義務可明。
　⒉從而，依據系爭協議書，僅約定被告將已提領之存款遺產交
    付給原告，而未曾約定被告應辦理原告辦理領取韓莊慎之存
    款遺產，又韓莊慎所擬之遺囑業已載明存款部分之遺囑執行
    人為王素琴，原告依上開遺囑亦無處分存款遺產之權，則被
    告抗辯被告並無陪同原告前往華南銀行領取存款本息之義務
    ，為有理由。是原告請求被告偕同向華南銀行領取被繼承人
    韓莊慎所遺1萬652元之活期存款本息，即無理由，應予駁回
    。
五、綜上，兩造簽訂之系爭協議書有效，被告受該約定內容所拘
    束，原告依系爭協議書第3條約定請求被告給付179萬9086元
    為有理由，應予准許。又系爭協議書並未無被告應陪同原告
    前往銀行辦理解除定存契約領取韓莊慎所遺存款1萬652元之
    約定，是原告依系爭協議書請求被告偕同向華南銀行領取被
    繼承人韓莊慎所遺存款1萬652元，為無理由，應予駁回。
六、又原告陳明願供擔保請准宣告假執行，與民事訴訟法第390
    條第2項之規定相合，故酌定相當擔保金額，予以准許。
七、本件事證已臻明確，兩造其餘主張、陳述及所提之證據暨攻
    擊防禦方法，經核與判決結果無影響，毋庸再一一審酌，附
    此敘明。
八、訴訟費用負擔：民事訴訟法第79條。
中　　華　　民　　國　　111 　年　　6 　　月　　30　　日
                  民事第五庭    法　官　曹惠玲
以上正本係照原本作成。
如對本判決上訴，須於判決送達後20日內向本院提出上訴狀。如
委任律師提起上訴者，應一併繳納上訴審裁判費。
中　　華　　民　　國　　111 　年　　6 　　月　　30　　日
                                書記官  董怡彤